---
title: "Reducción de dimensión: PC - Proyecto modulo 6"
author: "Eumir Rendon, Raúl Llamosas, etc"
date: "2026-06-23"
output:
  pdf_document: default
  html_document: default
---


```{r}

library(tidymodels)
library(tidyverse)
library(tidyclust)
library(factoextra)
library(FactoMineR)
library(cluster)
library(mlr)
library(GGally)
library(ClusterR)
library(vegan)
library(NbClust)
library(gridExtra)
library(grid)
library(lattice)
require(igraph)
library(recipes)
library(rsample)
library(workflows)
library(tune)
library(parameters)
library(pvclust)
library(clustertend)
library(hopkins)
library(flextable)
tidymodels_prefer()

df<-read.csv("/home/yamorza/Documentos/espacio_trabajo_intro_analisis_dat2/proyecto_modulo_6/src/habits.csv")

df %>% dim()

df %>% glimpse()

df %>% head()
```


```{r}
library(dplyr)

df_encoded <- df %>%
  mutate(
    # Binary: Male = 0, Female = 1
    part_time_job = ifelse(part_time_job== "No",1,0),
    extracurricular_participation = ifelse(extracurricular_participation== "Yes",1,0),

    gender = ifelse(gender == "Male", 0, 1),
    
    # Ordinal: poor = 0, average = 1, good = 2
    internet_quality = case_when(
      internet_quality == "Poor" ~ 0,
      internet_quality == "Average" ~ 1,
      internet_quality == "Good" ~ 2
    ),
    
    # Same ordinal encoding
    diet_quality = case_when(
      diet_quality == "Poor" ~ 0,
      diet_quality == "Fair" ~ 1,
      diet_quality == "Good" ~ 2
    ),
    
    # Ordinal: None = 0, High School = 1, Bachelor = 2, Master = 3
    parental_education_level = case_when(
      parental_education_level == "None" ~ 0,
      parental_education_level == "High School" ~ 1,
      parental_education_level == "Bachelor" ~ 2,
      parental_education_level == "Master" ~ 3
    )
  )
```



```{r}
df1<- df_encoded %>% dplyr::select(-exam_score) %>% scale()
summary(df1)

head(df1)

###Calculando distancias (distancia euclideana)

dist_df <- dist(df1, method = "euclidean")

hc_ave <- hclust(dist_df, method = "average")
hc_single<-hclust(dist_df, method = "single")
hc_comp<-hclust(dist_df, method = "complete")
hc_ward<-hclust(dist_df, method = "ward.D")
hc_ward2<-hclust(dist_df, method = "ward.D2")
```
###Distancia cophenetic


```{r}
d_ave <- cophenetic(hc_ave)
d_single <- cophenetic(hc_single)
d_comp<- cophenetic(hc_comp)
d_ward<- cophenetic(hc_ward)
d_ward2<-cophenetic(hc_ward2)

cbind(cor(dist_df,d_ave),cor(dist_df,d_single),cor(dist_df,d_comp),cor(dist_df,d_ward),cor(dist_df,d_ward2))

plot(hc_ave)

###"OH, MI DIOS"

plot(hc_comp)
```
###Una que generalmente funciona "mas mejor" es la de ward


```{r}
library(hopkins)

plot(hc_ward)
abline(h=150,lty=3,col="red")

plot(hc_ward2)
abline(h=45,lty=3,col="red")

###Con la primer liga, si se corta en 150 se pueden visualizar dos grupos; en la segunda si se corta en 45
###también se observan dos grupos

par(mfrow = c(2, 2), mar = c(2, 2, 3, 1))
for (m in c("ward.D2", "complete", "average", "single")) {
  plot(hclust(dist_df, method = m), hang = -1, cex = 0.8,
       main = paste("Linkage:", m), xlab = "", sub = "",col="darkmagenta")
}

###La estadística de Hopkins es una herramienta de aprendizaje automático que se utiliza para evaluar la tendencia 
###a la agrupación de un conjunto de datos antes de aplicar algoritmos como K-Means. Prueba la aleatoriedad espacial, 
###que determina si los datos presentan agrupaciones significativas o si se trata simplemente de una distribución aleatoria uniforme

set.seed(123)
Hopkins_tend <- factoextra::get_clust_tendency(
  df_encoded, n = nrow(df_encoded) - 1,
  gradient = list(low = "steelblue", high = "white")
)
cat("Hopkins statistic:", round(Hopkins_tend$hopkins_stat, 3), "\n")

cat("Interpretación:",
    ifelse(Hopkins_tend$hopkins_stat > 0.7, "Los datos presentan una tendencia a agruparse en clusteras (H > 0.7)",
    ifelse(Hopkins_tend$hopkins_stat > 0.5, "Existe alguna tendencia al agrupamiento en los datos (H > 0.5)",
           "Los datos presentan una distribución espacial uniforme: La agrupación sería cuestionable")), "\n")

set.seed(123)
hopkins::hopkins(df_encoded)
```
##El estadistico de silueta (Silhouette) (conocido comunmente como coeficiente de silueta) es una metrica utilizada en el aprendizaje no supervisado 
##para evaluar la calidad y validez de los algoritmos de agrupamiento. Mide la similitud de una observacion con su propio cluster en comparacion con otros clusteres.

# La métrica de evaluación del proceso de clustering: Silhouette

###Proceso de búsqueda con cluster herárquico

# tuning el número de clusteres


```{r}
tune_spec <- hier_clust(num_clusters = tune(),linkage_method = "ward.D2") %>% 
  set_engine("stats")

cluster_grid <- tibble(num_clusters = 2:10)

set.seed(123)
tune_results <- tune_cluster(
  tune_spec,
  ~ .,
  data = scale(df_encoded),
  resamples = vfold_cv(df_encoded, v = 10),
  grid = cluster_grid,
  metrics = cluster_metric_set(silhouette_avg)
)

show_best(tune_results, metric = "silhouette_avg")

metrics_df <- collect_metrics(tune_results)

ggplot(metrics_df, aes(x = num_clusters, y = mean)) +
  geom_line(color = "steelblue", size = 1) +
  geom_point(color = "darkred", size = 3) +
  labs(
    title = "Proceso tuning de cluster: Silhouette Method",
    subtitle = "Evaluación de k = 1 to 10 con 5 folds",
    x = "Número de of Clusters (k)",
    y = "Promedio Silhouette Score"
  ) +
  theme_minimal()

###Óptimo número de clustres: 2

###Visualizar resultados

hc.cut <- hcut(scale(df_encoded), k = 2, hc_method = "ward.D2")

fviz_dend(hc.cut, show_labels = FALSE, rect = TRUE)

fviz_silhouette(hc.cut)  ###¿?

fviz_dend(hc_ward, cex = 0.8, k = 2,k_colors =c("#FC4E07","#a8a632") ,type = "circular")

fviz_dend(hc_ward, cex = 0.8, k = 3,k_colors =c("#FC4E07","#a8a632") ,type = "phylogenic")

fviz_dend(hc_ward, cex = 0.8, k = 3,k_colors =c("#FC4E07","#a8a632") ,type = "phylogenic", repel=TRUE)

###Con otro metodo aglomerativo: agnes

df1<-as.data.frame(scale(df_encoded))

ac_metric <- list(
  complete_ac = agnes(df1, metric = "euclidean", method = "complete")$ac,
  average_ac = agnes(df1, metric = "euclidean", method = "average")$ac,
  single_ac = agnes(df1, metric = "euclidean", method = "single")$ac,
  ward_ac = agnes(df1, metric = "euclidean", method = "ward")$ac
)

ac_metric

plot(agnes(df1, metric = "euclidean", method = "ward"))

###Aparentemente misma agrupacion que con la liga ward

###Con un metodo divisivo: diana

plot(diana(df1, metric = "euclidean"))
```
###Nada claro

###Puede observarse que el metodo jerarquico tiene muchos inconvenientes, y es enormemente subjetivo
###Además, si la cantidad de observaciones es grande, el dendrograma dificilmente ayudaria a identificar agrupaciones

# Silhoutte Visualization 

```{r}
library(tidyclust)


set.seed(123)
viz_my_silhoutte <- function(data,nCluster){

  agCluster <- kmeans(data, centers = nCluster,
                      iter.max = 100, nstart= 20, algorithm = "Forgy")
 g <- fviz_silhouette(cluster::silhouette(agCluster$cluster, dist(data))) 
 return (g)
}

data <- df_encoded
k = 2
viz_my_silhoutte(data, k)

###Mas tecnicas para determinar el numero de clusters subyacente a estos datos

set.seed(123)

nc<-n_clusters(
  df_encoded,
  standardize = TRUE,
  include_factors = FALSE,
  package = c("easystats", "NbClust", "mclust"),
  fast = TRUE,
  hclust_method = "ward.D2",
  n_max = 10
)

nc

plot(nc)

###

set.seed(123)

elbow<-n_clusters_elbow(
  df_encoded,
  standardize = TRUE,
  include_factors = FALSE,
  clustering_function = stats::kmeans,
  n_max = 10
)

elbow

plot(elbow)

###

set.seed(123)

gap<-n_clusters_gap(
  df_encoded,
  standardize = TRUE,
  include_factors = FALSE,
  clustering_function = stats::kmeans,
  n_max = 10,
  gap_method = "firstSEmax"
)

gap

plot(gap)

###

set.seed(123)

si<-n_clusters_silhouette(
  df_encoded,
  standardize = TRUE,
  include_factors = FALSE,
  clustering_function = stats::kmeans,
  n_max = 10
)

si

plot(si)

###

set.seed(123)

dbscan<-n_clusters_dbscan(
  df_encoded,
  standardize = TRUE,
  include_factors = FALSE,
  method = c("kNN", "SS"),
  min_size = 0.1,
  eps_n = 50,
  eps_range = c(0.1, 3)
)

dbscan

plot(dbscan)

###

set.seed(123)

hclust<-n_clusters_hclust(
  df_encoded,
  standardize = TRUE,
  include_factors = FALSE,
  distance_method = "euclidean",
  hclust_method = "ward.D2",
  ci = 0.95,
  iterations = 25
)

hclust

plot(hclust)

###Casi todas estas estadísticas apuntan a que en estos datos subyacen 2 cluster

###Predicción

hclust_spec1 <- hier_clust(num_clusters = 2,linkage_method = "ward.D2") %>%
                set_engine("stats")

hclust_spec1

hclust_final <- fit(hclust_spec1, ~., data = as.data.frame(scale(df_encoded[1:500,])))

hclust_final$fit |>plot()

hc_summary <- hclust_final |> extract_fit_summary()

hc_summary |> str()

hclust_final |> extract_centroids()|>print(Inf)

hc_preds <- hclust_final |> predict(as.data.frame(scale(df_encoded[501:569,])))

hc_preds

class<-df$exam_score[501:569]

table(class, hc_preds$.pred_cluster)
```






