---
title: "Reducción de dimensión: PC - Proyecto modulo 6"
author: "Eumir Rendon, Raúl Llamosas, etc"
date: "2026-06-23"
output:
  pdf_document: default
  html_document: default
---


```{r}


library(MASS)
library(ggplot2)
library(dbscan)
library(GGally)
library(tidyverse)
library(clusterSim)
library(purrr)
library(clValid)
library(tidymodels)
library(tidyverse)
library(tidyclust)
library(cluster)
library(factoextra)
library(FactoMineR)
library(ClusterR)

tidymodels_prefer()

df<-read.csv("/home/yamorza/Documentos/espacio_trabajo_intro_analisis_dat2/proyecto_modulo_6/src/habits.csv")

df %>% dim()

df %>% glimpse()

df %>% head()
```


```{r}
library(dplyr)

df_encoded <- df %>%
  mutate(
    # Binary: Male = 0, Female = 1
    part_time_job = ifelse(part_time_job== "No",1,0),
    extracurricular_participation = ifelse(extracurricular_participation== "Yes",1,0),

    gender = ifelse(gender == "Male", 0, 1),
    
    # Ordinal: poor = 0, average = 1, good = 2
    internet_quality = case_when(
      internet_quality == "Poor" ~ 0,
      internet_quality == "Average" ~ 1,
      internet_quality == "Good" ~ 2
    ),
    
    # Same ordinal encoding
    diet_quality = case_when(
      diet_quality == "Poor" ~ 0,
      diet_quality == "Fair" ~ 1,
      diet_quality == "Good" ~ 2
    ),
    
    # Ordinal: None = 0, High School = 1, Bachelor = 2, Master = 3
    parental_education_level = case_when(
      parental_education_level == "None" ~ 0,
      parental_education_level == "High School" ~ 1,
      parental_education_level == "Bachelor" ~ 2,
      parental_education_level == "Master" ~ 3
    )
  )
```


```{r}
set.seed(123) 
C1 <- mvrnorm(
  n = 100, 
  mu = c(10, 20), 
  Sigma = matrix(c(1, 0, 0, 1), 
                 ncol = 2)
  )

plot(C1[,1],C1[,2])
```

```{r}
 
C2 <- mvrnorm(
  n = 100, 
  mu = c(20, 5), 
  Sigma = matrix(c(1, 0, 0, 1), 
                 ncol = 2)
  )

plot(C2[,1],C2[,2])
```

```{r}
C3 <- mvrnorm(
  n = 100, 
  mu = c(-5, 1), 
  Sigma = matrix(c(1, 0, 0, 1), 
                 ncol = 2)
  )

plot(C3[,1],C3[,2])
```

```{r}
C4 <- mvrnorm(
  n = 100, 
  mu = c(5, 7), 
  Sigma = matrix(c(1, 0, 0, 1), 
                 ncol = 2)
  )
plot(C4[,1],C4[,2])
```

```{r}


datos<-data.frame(x=c(C1[,1],C2[,1],C3[,1],C4[,1]),y=c(C1[,2],C2[,2],C3[,2],C4[,2]),id=rep(seq(1:4),each=100))
datos

plot(datos$x,datos$y)

ggplot(datos,aes(x,y,col=factor(id)))+geom_point()

###Clusters


dist_datos <- dist(scale(datos[,1:2]), method = "euclidean")

hc_ave <- hclust(dist_datos, method = "average")
hc_single<-hclust(dist_datos, method = "single")
hc_comp<-hclust(dist_datos, method = "complete")
hc_ward<-hclust(dist_datos, method = "ward.D")
hc_ward2<-hclust(dist_datos, method = "ward.D2")

###Distancia cophenetic

d_ave <- cophenetic(hc_ave)
d_single <- cophenetic(hc_single)
d_comp<- cophenetic(hc_comp)
d_ward<- cophenetic(hc_ward)
d_ward2<-cophenetic(hc_ward2)

cbind(cor(dist_datos,d_ave),cor(dist_datos,d_single),cor(dist_datos,d_comp),cor(dist_datos,d_ward),cor(dist_datos,d_ward2))

plot(hc_ave)
abline(h=0.5,lty=3,col="red")

fviz_dend(hc_ave, cex = 0.65, k = 4, color_labels_by_k = FALSE, rect = TRUE, rect_fill = TRUE, k_colors = "jco", rect_border = "jco", show_labels = F, main="Cluster: Liga promedio dendrograma (4 grupos)")
```

```{r}
###tidymodels

hclust_spec <- hier_clust() %>%
               set_engine("stats")

hclust_fit <- tidyclust::fit(hclust_spec, ~., datos[,1:2])

hclust_fit %>%
  extract_centroids(num_clusters = 2)%>%print(Inf)

hclust_fit$fit %>% plot()
```
###La alternativa K-means

###Exploracion del numero de grupos (kMedias)
```{r}
ggpairs(datos[,1:2],
upper = list(continuous = "density"),
lower = list(continuous = wrap("points", size = 0.5)),
diag = list(continuous = "densityDiag")) +
theme_bw()

fviz_nbclust(datos[,1:2], kmeans, method = "wss")+labs(x ="Número de clusters")+labs(y="Total suma de cuadrados intra clusters")+labs(title = "Número óptimo de clusters")

opt<-Optimal_Clusters_KMeans(datos[,1:2], max_clusters=10,plot_clusters = TRUE,criterion="WCSSE")

fviz_nbclust(datos[,1:2], kmeans, method = "silhouette")+labs(x ="Número de clusters")+labs(y="Promedio de silueta")+labs(title = "Número óptimo de clusters")

opt1<-Optimal_Clusters_KMeans(datos[,1:2], max_clusters=10, plot_clusters = TRUE, criterion="silhouette")

fviz_nbclust(datos[,1:2], kmeans, method = "gap_stat")+labs(x ="Número de clusters")+labs(y="GAP")+labs(title = "Número óptimo de clusters")
```
###dbscan

```{r}

datos<-scale(datos)

kNNdistplot(datos, k =10) ###Ubicar el intervalo

kNNdistplot(datos, k =10)
abline(h=c(0.10,0.18),lty=2,col="blue")

set.seed(123)
quantile(kNNdist(datos ,k = 10), c(0.70,0.75, 0.8, 0.9, 0.95, 0.99, 0.995, 0.999))

df_clus <- dbscan(datos, eps = 0.17, minPts = 10)

df_clus 

names(df_clus)

df_db <- datos %>%
    dbscan(eps = 0.17, minPts = 10)

tidy(df_db)

augment(df_db, datos) %>%
    ggplot(aes(x = x, y = y)) + geom_point(aes(color = .cluster,
    shape = noise)) + scale_shape_manual(values = c(19, 4))
```
###OPTICS
```{r}
datosOptics <- optics(datos, minPts = 10)
plot(datosOptics)

names(datosOptics)

plot(datosOptics, col = datosOptics$cluster)


db_tidy <- datos %>%
    dbscan(eps = 0.3, minPts = 10)

tidy(db_tidy)

augment(db_tidy, datos) %>%
    ggplot(aes(x = x, y = y)) + 
    geom_point(aes(color = .cluster,shape = noise)) + 
    scale_shape_manual(values = c(19, 4))

```

### xi (ξ) es un hiperparámetro que determina la pendiente mínima (1 – ξ) necesaria para iniciar y finalizar los clusteres 
###en el grafico de alcanzabilidad (reachiability)
```{r}
datosOpticsXi <- extractXi(datosOptics, xi = 0.1)
plot(datosOpticsXi)

###tuning xi

cluster_metrics <- function(data, clusters, dist_matrix) {
list(db = clusterSim::index.DB(data, clusters)$DB,
G1 = clusterSim::index.G1(data, clusters),
dunn = clValid::dunn(dist_matrix, clusters),
clusters = length(unique(clusters))
)
}

clust=extractXi(datosOptics,xi=0.1)

clust

plot(clust)
```



```{r}
datos<-scale(datos)

set.seed(123)

datosBoot <- map(1:10, ~ {
datos %>%
as_tibble() %>%
sample_n(size = nrow(.), replace = TRUE)
})

tune=purrr::map_df(datosBoot,function(boot){
  
  datosOptics=optics(boot,minPts = 10)
  
    map(seq(0.05,0.15,0.01),function(k){
            
      clust=extractXi(datosOptics,xi=k)
      
      cluster=as_tibble(clust$cluster)
         
      data_gathered=bind_cols(boot,cluster)
      
      distance=dist(dplyr::select(data_gathered,-value))
           
      measure=cluster_metrics(data=dplyr::select(data_gathered,-value),clusters = data_gathered$value,dist_matrix = distance)
    
      measure=as_tibble(measure)
  })  
      
  })

measure=bind_rows(tune) 

measure

plot=measure %>% 
  gather(key = "variable",value = "value",-clusters)

plot

ggplot(plot) +
 aes(x = clusters, y = value) +
 geom_point(shape = "circle", size = 1.5, colour = "magenta") +
  geom_line()+
 theme_minimal() +
 facet_wrap(vars(variable),scales = "free_y")
```

###El índice db captura la intuicion de que los clusters que estan (1) bien espaciados entre si y 
###(2) son muy densos son probablemente un "buen" agrupamiento. Esto se debe a que la declaracion "max" 
###de la medida selecciona repetidamente los valores donde el punto promedio esta mas alejado de su centroide y 
###donde los centroides estan mas cerca entre si. A medida que el indice db se reduce, el agrupamiento se considera "mejor".

###El indice dunn captura la misma idea que el indice db: mejora cuando los clusters estan bien espaciados y son densos. 
###Pero el indice dunn aumenta a medida que mejora el rendimiento.

###Lo que difiere es la forma en que se aborda este problema. Mientras que el indice db considera la dispersion y 
###separacion de todos los clusteres, el índice dunn solo considera los peores casos en el agrupamiento: los clústeres que 
###estan mas cerca entre si y el cluster mas disperso. Dependiendo de su aplicacion, el cambio en el objetivo puede introducir problemas inesperados.

###Un valor más alto de G1 indica una mejor agrupación, porque significa que los puntos de datos están más dispersos entre los grupos que dentro de ellos.


```{r}
measure[which.min(measure$db),]

measure[which.max(measure$dunn),]

measure[which.max(measure$G1),]

###HDBSCAN

hdb <- hdbscan(datos, minPts = 10)

names(hdb)

datos_plot <- data.frame(datos, cluster = as.factor(hdb$cluster))

ggplot(datos_plot, aes(x = x, y = y, color = cluster)) +
  geom_point(size = 2) +
  theme_minimal() +
  labs(title = "HDBSCAN Clustering",
       color = "Cluster") +
  scale_color_viridis_d()

hullplot(datos, hdb, main = "HDBSCAN")

###Model Based Clustering

###Explorando el numero de clusters

library(mclust)

set.seed(123)

K <- 8
models <- lapply(1:K, function(k) Mclust(datos[,-3], G = k))
bic_values <- sapply(models, function(model) BIC(model))
bic_values

BIC <- mclustBIC(datos[,-3])
plot(BIC)

summary(BIC)

set.seed(123)
GMM_model <- Mclust(datos[,-3], G=4)
summary(GMM_model, parameters = TRUE)

plot(GMM_model, what = "classification",fillEllipses=TRUE)

plot(GMM_model, what = "density", type = "hdr", points.cex = 0.5)

set.seed(123)

Clust_GMM<- MclustDR(GMM_model)
summary(Clust_GMM)

plot(Clust_GMM, what = "pairs")

plot(Clust_GMM, what = "boundaries", ngrid = 200)
```



