---
title: |
  \begin{center}
  \includegraphics[width=0.4\textwidth]{banner-fciencias-color-dark.png}\\[2em]
  Documento 1 - Técnicas de reducción de dimensión: PC, t-SNE y UMAP
  \end{center}

author: 
  - Raúl Llamosas Alvarado
  - Eumir Rendon Uresti
  - Gabriela Peña Franco
  - Daniela Ibarra Gatica
  - Randy Jesús García Mejía
  - Daniela Vázquez Sánchez


format:
    pdf:
        fontsize: 8pt   
        toc: true
        toc-depth: 2
        geometry: margin=1cm
        fig-width: 4
        fig-height: 3
        code-block-bg: "C4CDD5"
        include-in-header:
          - text: |
              \usepackage{graphicx}
              \usepackage{titlesec}
              \usepackage{tocloft}
              \definecolor{mytitlecolor}{HTML}{0b4166}
              % Títulos de sección en color
              \titleformat{\section}{\color{mytitlecolor}\normalfont\Large\bfseries}{\thesection}{1em}{}
              \titleformat{\subsection}{\color{mytitlecolor}\normalfont\large\bfseries}{\thesubsection}{1em}{}
              \titleformat{\subsubsection}{\color{mytitlecolor}\normalfont\normalsize\bfseries}{\thesubsubsection}{1em}{}
              % Índice coloreado
              \renewcommand{\cftsecfont}{\color{mytitlecolor}\bfseries}
              \renewcommand{\cftsubsecfont}{\color{mytitlecolor}\bfseries}

self-contained: true
toc: true
toc-depth: 2
jupyter: python3
engine: knitr
knitr:
  opts_chunk:
    echo: false
params:
  python_path: "~/Documentos/espacio_trabajo_intro_analisis_dat2/proyecto_modulo_6/.ambiente_virtual_p6/bin/python"
---

# Introducción 

Nuestro proyecto consiste en usar técnicas de reducción de dimensión en el siguiente dataset: `habits.csv`, el cual es un dataset con información acerca de los hábitos de estudiantes, como lo pueden ser su consumo en horas de redes sociales, sus hábitos alimenticios, resultados de examen, etc. La idea es intentar agrupar usando solamente sus hábitos y ver si estos tienen alguna incidencia sobre su calificación de examen. 
Nuestra intuición nos dice que aquellos estudiantes con buenos hábitos deberían tener buenas notas.

Todo nuestro código se encuentra en el [siguiente repositorio de GitHub](https://github.com/MelodiousZero/proyecto_modulo_6).

# Estadística descriptiva



Vamos a cargar nuestro dataset. A continuación mostraremos solo una parte de este para no saturar la página por lo que no incluye todas las columnas.

```{r}
#| echo: false
#| message: false
#| warning: false
#| output: false
library(reticulate)

use_virtualenv("~/Documentos/espacio_trabajo_intro_analisis_dat2/proyecto_modulo_6/.ambiente_virtual_p6")
```

```{python}
#| echo: false
#| message: false
#| warning: false
#| output: asis

import pandas as pd

habits = pd.read_csv("/home/yamorza/Documentos/espacio_trabajo_intro_analisis_dat2/proyecto_modulo_6/src/habits.csv")

df_subset = habits[["study_hours_per_day","social_media_hours","netflix_hours","mental_health_rating","exam_score"]].head(5)

# Renombrar
df_subset.columns = ["Horas de Estudio", "Redes Sociales", "Netflix", " Salud Mental", "Resultado Examen"]

# Tabla markdown con alineación
print(df_subset.to_markdown(index=False, tablefmt="github"))
```

Tenemos 4 variables categorícas: 

- `gender`
- `diet_quality`
- `parental_education_level`
- `internet_quality`

Dos booleanas:

- `extracurricular_participation`
- `part_time_job`

El resto de las variables son numéricas.
La distribución por geńero del dataset es la siguiente:

```{python}
#| echo: false
#| message: false
#| warning: false
#| fig-align: center
#| results: hide


import pandas as pd
import matplotlib.pyplot as plt


gender_counts = habits['gender'].value_counts()

colors = ['#2E8B57', '#FFD700', '#4682B4', '#FF8C00', '#8B4513', '#DC143C']

plt.figure(figsize=(3, 3))
wedges, texts, autotexts = plt.pie(
    gender_counts.values, 
    labels=gender_counts.index, 
    autopct='%1.1f%%', 
    startangle=90,
    colors=colors[:len(gender_counts)],
    shadow=True,
    explode=[0.02] * len(gender_counts),
    textprops={'fontsize': 6, 'fontweight': 'bold', 'color': '#333333'},
    pctdistance=0.85
)

for autotext in autotexts:
    autotext.set_color('white')
    autotext.set_fontsize(3)
    autotext.set_fontweight('bold')

plt.title('Distribución por género del dataset.', 
          fontsize=9, 
          fontweight='bold',
          color='#2E8B57',  # Chalkboard green for title
          pad=20)

plt.axis('equal')
plt.tight_layout()
plt.show()
plt.close()

```

```{python}
#| echo: false
#| output: false
import pandas as pd
from ydata_profiling import ProfileReport
import json 
profile = ProfileReport(habits, title="Habits EDA")



```

```{python}
#| echo: false
#| output: false


correlation_matrix = profile.to_json()
correlation_matrix = json.loads(correlation_matrix)
correlation_matrix = correlation_matrix["correlations"]
correlation_matrix
```

Y la matriz de correlación es la siguiente:

```{python}
#| echo: false
#| message: false
#| warning: false
#| results: hide


import pandas as pd
import matplotlib.pyplot as plt
import seaborn as sns
import numpy as np

lista_correlaciones = correlation_matrix['auto']

nombres_variables = list(lista_correlaciones[0].keys())

matriz = []
for fila in lista_correlaciones:
    matriz.append([fila[var] for var in nombres_variables])

correlaciones_df = pd.DataFrame(matriz, index=nombres_variables, columns=nombres_variables)

plt.figure(figsize=(7, 6))

mask = np.triu(np.ones_like(correlaciones_df, dtype=bool))

sns.heatmap(
    correlaciones_df,
    mask=mask,
    annot=True,
    fmt='.2f',
    cmap='RdYlGn',
    center=0,
    square=True,
    linewidths=0.5,
    cbar_kws={"shrink": 0.8, "label": "Coeficiente de Correlación"},
    annot_kws={'size': 4},
    vmin=-1,
    vmax=1
)

plt.title('Matriz de Correlación de Hábitos Estudiantiles', 
          fontsize=8, 
          fontweight='bold',
          pad=20)

plt.xticks(rotation=45, ha='right', fontsize=5)
plt.yticks(rotation=0, fontsize=5)

plt.tight_layout()
plt.show()



```


Notamos lo siguiente:

- La correlación más alta es la de `exam_score` con `study_hours_per_day` con `0.81`. 
- La segunda correlación más alta es la de `exam_score` con `mental_health_rating` con `0.32`.
- Hay correlaciones negativas entre `exam_score` con `netflix_hours` y `social_media_hours` respectivamente. Ambas del `0.17`

De esto podemos intuir que estudiar más horas al día y tener buena salud mental tiene un efecto positivo sobre las notas del examen. También que tener pobres hábitos respecto al uso de desmedido de redes sociales tiene un efecto negativo sobre dichas notas.
A continuación, graficaremos la relación entre `study_hours_per_day` con `exam_score` 

```{python}
#| echo: false
#| fig-align: center

import pandas as pd
import matplotlib.pyplot as plt
import numpy as np
from scipy import stats

colores_genero = {
    'Female': '#2E8B57',
    'Male': '#FFD700',
    'Other': '#4682B4'
}

plt.figure(figsize=(5, 4))

for genero, color in colores_genero.items():
    subset = habits[habits['gender'] == genero]
    plt.scatter(subset['study_hours_per_day'], subset['exam_score'], 
                alpha=0.6, s=50, c=color, edgecolors='black', linewidth=0.5, 
                label=f'{genero}')

x = habits['study_hours_per_day']
y = habits['exam_score']
slope, intercept, r_value, p_value, std_err = stats.linregress(x, y)
r_squared = r_value ** 2

x_line = np.linspace(x.min(), x.max(), 100)
y_line = slope * x_line + intercept
plt.plot(x_line, y_line, color='#8B4513', linewidth=2.5, linestyle='--', 
         label=f'Regresión general (r² = {r_squared:.3f})')

plt.xlabel('Horas de Estudio por Día', fontsize=6, fontweight='bold', color='#2E8B57')
plt.ylabel('Calificación en Examen', fontsize=6, fontweight='bold', color='#2E8B57')
plt.title('Relación entre Horas de Estudio y Calificación por Género\nHábitos Estudiantiles', 
          fontsize=7, fontweight='bold', color='#2E8B57', pad=20)

plt.grid(True, alpha=0.3, linestyle='--', color='#8B4513')
plt.legend(loc='lower right', fontsize=5.5, framealpha=0.9, edgecolor='#2E8B57')

plt.text(0.05, 0.95, f'Ecuación: y = {slope:.3f}x + {intercept:.3f}\nR² = {r_squared:.3f}\np-valor = {p_value:.4f}', 
         transform=plt.gca().transAxes, fontsize=5, 
         bbox=dict(boxstyle="round,pad=0.5", facecolor='#FFF8DC', edgecolor='#2E8B57', alpha=0.9),
         verticalalignment='top')

plt.tight_layout()
plt.show()
```

Ahora, graficaremos la relación entre las variables categóricas con el resultado del examen:

```{python}
#| echo: false
#| fig-align: center
#| fig-height: 8
#| fig-width: 16


import pandas as pd
import matplotlib.pyplot as plt
import numpy as np

categorical_columns = ['gender', 'part_time_job', 'extracurricular_participation', 'parental_education_level', 'diet_quality','internet_quality']

fig, axes = plt.subplots(2, 3, figsize=(14, 7.5))
axes = axes.flatten()

colores_escolares = ['#2E8B57', '#FFD700', '#4682B4', '#FF8C00', '#8B4513']

for idx, col in enumerate(categorical_columns):
    if idx < len(axes):
        media = habits.groupby(col)['exam_score'].mean().sort_values(ascending=False)
        error = habits.groupby(col)['exam_score'].sem()
        
        bars = axes[idx].bar(media.index, media.values, 
                            color=colores_escolares[:len(media)], 
                            edgecolor='#1a5a3a', linewidth=1.5,
                            yerr=error.values, capsize=5, alpha=0.8)
        
        axes[idx].set_title(col.replace('_', ' ').title(), fontsize=12, fontweight='bold', color='#2E8B57')
        axes[idx].set_xlabel('Categoría', fontsize=10, color='#2E8B57')
        axes[idx].set_ylabel('Calificación Promedio', fontsize=10, color='#2E8B57')
        axes[idx].grid(True, alpha=0.3, linestyle='--', color='#8B4513')
        axes[idx].tick_params(axis='x', rotation=45, labelsize=9)
        
        for bar in bars:
            height = bar.get_height()
            axes[idx].text(bar.get_x() + bar.get_width()/2., height + 0.5,
                          f'{height:.1f}', ha='center', va='bottom', fontsize=9, fontweight='bold')

for idx in range(len(categorical_columns), len(axes)):
    axes[idx].set_visible(False)



plt.tight_layout()
plt.show()
```

Podemos notar, que parece no tener mucha incidencia en la variable `exam_score`. Lo cual coincide con lo mencionado arriba respecto a las correlaciones.

# Técnicas de reducción de dimensión

\subsection{PC}
\label{pc}



```{r}
#| echo: false
#| message: false
#| warning: false
#| fig-align: center

library(reticulate)
# library(learnr)
library(tidyverse)
library(tidymodels)
library(embed)
library(corrr)
library(tidytext)
library(gradethis)
library(sortable)
library(learntidymodels)
library(rstatix)
library(broom)
library(rgl)
library(plotly)
library(GGally)
library(tidyr)
library(FactoMineR)  
library(factoextra)
library(ggord)
library(modeldata) 
library(tsne)  
library(uwot)  
library(scattermore)  
library(readr)  
library(Rtsne)  
library(gganimate)  
library(data.table)  
library(baguette)
library(discrim)
theme_set(theme_bw(16))

tidymodels_prefer()

df<-read.csv("/home/yamorza/Documentos/espacio_trabajo_intro_analisis_dat2/proyecto_modulo_6/src/habits.csv")

```


Comenzaremos con nuestra reduccion PCA

Vamos a estandarizar nuestras variables y lidiar con las variables categóricas mencionadas en el paso anterior por medio de la siguiente codificación

```{r}
#| echo: True
#| message: false
#| warning: false
#| fig-align: center
library(dplyr)

df_encoded <- df %>%
  mutate(
    part_time_job = ifelse(part_time_job== "No",1,0),
    extracurricular_participation = ifelse(extracurricular_participation== "Yes",1,0),

    gender = ifelse(gender == "Male", 0, 1),
    
    internet_quality = case_when(
      internet_quality == "Poor" ~ 0,
      internet_quality == "Average" ~ 1,
      internet_quality == "Good" ~ 2
    ),
    
    diet_quality = case_when(
      diet_quality == "Poor" ~ 0,
      diet_quality == "Fair" ~ 1,
      diet_quality == "Good" ~ 2
    ),
    
    parental_education_level = case_when(
      parental_education_level == "None" ~ 0,
      parental_education_level == "High School" ~ 1,
      parental_education_level == "Bachelor" ~ 2,
      parental_education_level == "Master" ~ 3
    ))
```

De esta manera se le asigna a las variables categóricas un valor númerico, de lo contrario los modelos no funcionarían. Ahora vamos a correr la receta del PCA, removiendo la variable `exam_score` de la siguiente manera:

```{r}
#| echo: true
#| message: false
#| warning: false
#| fig-align: center

df_pca <- df_encoded %>% select(-exam_score)

receta_pca <- recipe(~ ., data = df_pca) %>%
  step_normalize(all_predictors())

datos_preparados <- prep(receta_pca) %>%
  bake(new_data = NULL)

datos_finales <- datos_preparados %>%
  bind_cols(exam_score = df$exam_score)

```

Con lo cual obtenemos la siguiente gráfica que explica la varianza acumulada.

```{r}
#| echo: false
#| message: false
#| warning: false
#| fig-align: center

pca_modelo <- prcomp(datos_preparados, center = FALSE, scale. = FALSE)

varianza_explicada <- summary(pca_modelo)$importance


num_componentes <- length(pca_modelo$sdev)

scree_data <- data.frame(
  Componente = 1:num_componentes,
  Varianza = pca_modelo$sdev^2 / sum(pca_modelo$sdev^2) * 100,
  Varianza_Acumulada = cumsum(pca_modelo$sdev^2 / sum(pca_modelo$sdev^2)) * 100
)

ggplot(scree_data, aes(x = Componente)) +
  geom_col(aes(y = Varianza_Acumulada), fill = "#2E8B57", alpha = 0.7) +
  geom_line(aes(y = Varianza_Acumulada), color = "#FFD700", size = 1.5) +
  geom_point(aes(y = Varianza_Acumulada), color = "#FFD700", size = 3) +
  geom_hline(yintercept = 80, linetype = "dashed", color = "#DC143C", alpha = 0.6, size = 1) +
  geom_hline(yintercept = 90, linetype = "dashed", color = "#DC143C", alpha = 0.3, size = 1) +
  annotate("text", x = num_componentes - 2, y = 82, label = "80%", color = "#DC143C", size = 4) +
  annotate("text", x = num_componentes - 2, y = 92, label = "90%", color = "#DC143C", size = 4) +
  labs(x = "Componente Principal",
       y = "Porcentaje de Varianza Acumulada",
       title = "Scree Plot - Varianza Acumulada",
       subtitle = "Barras y línea muestran la varianza acumulada") +
  theme_minimal() +
  theme(plot.title = element_text(color = "#2E8B57", face = "bold", size = 14),
        plot.subtitle = element_text(color = "#4682B4", size = 10))




```
Notamos que necesitamos muchas componentes para explicar varianza.

```{r}
#| echo: false
#| message: false
#| warning: false
#| fig-align: center

scores_pca <- as.data.frame(pca_modelo$x)

scores_pca <- scores_pca %>%
  bind_cols(exam_score = df$exam_score)

ggplot(scores_pca, aes(x = PC1, y = PC2, color = exam_score)) +
  geom_point(size = 2.5, alpha = 0.7) +
  scale_color_gradient2(
    low = "#DC143C",
    mid = "#FFD700",
    high = "#2E8B57",
    midpoint = 70,
    name = "Calificación"
  ) +
  labs(x = paste0("PC1: ", round(varianza_explicada[2, 1] * 100, 2), "%"),
       y = paste0("PC2: ", round(varianza_explicada[2, 2] * 100, 2), "%"),
       title = "Componentes Principales - Estudiantes por Calificación") +
  theme_minimal() +
  theme(plot.title = element_text(color = "#2E8B57", face = "bold", size = 7))

```
Notamos que los que se acercan al rojo están en la esquina superior izquierda , los más verdes parecen concentrarse en la esquina inferior derecha Y en medio tienes a calificaciones entre 60 y 80.
Vamos a colorear de otra forma para que quede ilustrado de una mejor manera.

```{r}
#| echo: false
#| message: false
#| warning: false
#| fig-align: center
scores_pca <- as.data.frame(pca_modelo$x)
scores_pca <- scores_pca %>%
  bind_cols(exam_score = df$exam_score) %>%
  mutate(exam_score_cuantil = cut(exam_score,
                                   breaks = quantile(exam_score, probs = seq(0, 1, 1/3)),
                                   include.lowest = TRUE,
                                   labels = c("Bajo", "Medio", "Alto")))

ggplot(scores_pca, aes(x = PC1, y = PC2, color = exam_score_cuantil)) +
  geom_point(size = 2.5, alpha = 0.7) +
  scale_color_manual(
    values = c("#DC143C", "#FFD700", "#2E8B57"),
    name = "Cuantil de Calificación"
  ) +
  labs(x = paste0("PC1: ", round(varianza_explicada[2, 1] * 100, 2), "%"),
       y = paste0("PC2: ", round(varianza_explicada[2, 2] * 100, 2), "%"),
       title = "Componentes Principales - Estudiantes por Cuantil de Calificación") +
  theme_minimal() +
  theme(plot.title = element_text(color = "#2E8B57", face = "bold", size = 7))
```
Si bien, ayuda a visualizar que los estudiantes se agrupan por color (calificación baja arriba, alta abajo, etc) no se agrupan de una manera suficientemente tajante a comparación de los ejemplos que vimos en clase.
Veamos la correlación entre las componentes y el resultado de examen.

```{r}
#| echo: false
#| message: false
#| warning: false
#| fig-align: center
#| results: hide


correlaciones_pca <- scores_pca %>%
  summarise(
    PC1 = cor(PC1, exam_score),
    PC2 = cor(PC2, exam_score),
    PC3 = cor(PC3, exam_score),
    PC4 = cor(PC4, exam_score),
    PC5 = cor(PC5, exam_score)
  ) %>%
  pivot_longer(everything(), names_to = "Componente", values_to = "Correlación")

print("Correlación entre componentes y calificación:")
print(correlaciones_pca)

ggplot(correlaciones_pca, aes(x = Componente, y = Correlación, fill = Componente)) +
  geom_col() +
  scale_fill_manual(values = c("#2E8B57", "#FFD700", "#4682B4", "#FF8C00", "#8B4513")) +
  labs(title = "Correlación entre Componentes Principales y Calificación",
       y = "Coeficiente de Correlación") +
  theme_minimal() +
  theme(plot.title = element_text(color = "#2E8B57", face = "bold", size = 6),
        legend.position = "none")
```
Y ahora las cargas de las componentes.

```{r}
#| echo: false
#| message: false
#| warning: false
#| fig-align: center
cargas <- as.data.frame(pca_modelo$rotation)

cargas_importantes <- cargas %>%
  select(PC1, PC2, PC3) %>%
  rownames_to_column("Variable") %>%
  pivot_longer(cols = c(PC1, PC2, PC3), names_to = "Componente", values_to = "Carga")

ggplot(cargas_importantes, aes(x = Componente, y = Variable, fill = Carga)) +
  geom_tile() +
  scale_fill_gradient2(
    low = "#DC143C",
    mid = "#FFFFFF",
    high = "#2E8B57",
    midpoint = 0,
    name = "Carga"
  ) +
  labs(title = "Mapa de Calor - Contribución de Variables a Componentes") +
  theme_minimal() +
  theme(plot.title = element_text(color = "#2E8B57", face = "bold", size = 6),
        axis.text.x = element_text(angle = 45, hjust = 1))

```


```{r}

#| echo: false
#| message: false
#| warning: false
#| fig-align: center
#| fig-height: 10
#| fig-width: 18

cargas_top <- cargas_importantes %>%
  group_by(Componente) %>%
  slice_max(abs(Carga), n = 5) %>%
  ungroup()

ggplot(cargas_top, aes(x = reorder(Variable, Carga), y = Carga, fill = Componente)) +
  geom_col() +
  facet_wrap(vars(Componente), scales = "free_y") +
  coord_flip() +
  scale_fill_manual(values = c("#2E8B57", "#FFD700", "#4682B4")) +
  labs(x = "Variable",
       y = "Carga",
       title = "Top 5 Variables que Contribuyen a Cada Componente") +
  theme_minimal() +
  theme(
    plot.title = element_text(color = "#2E8B57", face = "bold", size = 5),
    legend.position = "none",
    axis.text.y = element_text(size = 3), 
    axis.text.x = element_text(size = 3),
    strip.text = element_text(size = 4, face = "bold"),
    axis.title = element_text(size = 4)
  )
```

Estos primeros resultados parecen indicar que si excluimos `exam_score` de nuestro dataset, tenemos dificultades con notar agrupaciones claras respecto a las calificaciones.




\subsection{t-SNE}
\label{t-SNE}



Ahora pasaremos al metodo t-SNE



```{r}
#| echo: false
#| message: false
#| warning: false
#| fig-align: center
# library(learnr)
library(tidyverse)
library(tidymodels)
library(embed)
library(corrr)
library(tidytext)
library(gradethis)
library(sortable)
library(learntidymodels)
library(rstatix)
library(broom)
library(rgl)
library(plotly)
library(GGally)
library(tidyr)
library(FactoMineR)  
library(factoextra)
library(ggord)
library(modeldata) 
library(tsne)  
library(uwot)  
library(scattermore)  
library(readr)  
library(Rtsne)  
library(gganimate)  
library(data.table)  
library(baguette)
library(discrim)
theme_set(theme_bw(16))

tidymodels_prefer()
df<-read.csv("/home/yamorza/Documentos/espacio_trabajo_intro_analisis_dat2/proyecto_modulo_6/src/habits.csv")

```



```{r}
#| echo: false
#| message: false
#| warning: false
#| fig-align: center
df_sin_categoricas <- df #%>% select(-exam_score)
```

```{r}
#| echo: false
#| message: false
#| warning: false
#| fig-align: center
library(dplyr)

df_encoded <- df %>%
  mutate(
    # Binary: Male = 0, Female = 1
    part_time_job = ifelse(part_time_job== "No",1,0),
    extracurricular_participation = ifelse(extracurricular_participation== "Yes",1,0),

    gender = ifelse(gender == "Male", 0, 1),
    
    # Ordinal: poor = 0, average = 1, good = 2
    internet_quality = case_when(
      internet_quality == "Poor" ~ 0,
      internet_quality == "Average" ~ 1,
      internet_quality == "Good" ~ 2
    ),
    
    # Same ordinal encoding
    diet_quality = case_when(
      diet_quality == "Poor" ~ 0,
      diet_quality == "Fair" ~ 1,
      diet_quality == "Good" ~ 2
    ),
    
    # Ordinal: None = 0, High School = 1, Bachelor = 2, Master = 3
    parental_education_level = case_when(
      parental_education_level == "None" ~ 0,
      parental_education_level == "High School" ~ 1,
      parental_education_level == "Bachelor" ~ 2,
      parental_education_level == "Master" ~ 3
    )
  )
```

Al ejecutar el siguiente bloque de código ya habríamos de haber codificado el dataset como lo hicimos en el paso anterior.

```{r}
#| echo: True
#| message: false
#| warning: false
#| results: hide
#| fig-align: center


set.seed(123)

start.time <- proc.time()

df_tsne <- df_encoded %>%
  scale() %>%
  tsne()

proc.time()-start.time
```

```{r}
#| echo: false
#| message: false
#| warning: false
#| fig-align: center

datos_tsne <- data.frame(
  tSNE1 = df_tsne[,1],
  tSNE2 = df_tsne[,2],
  exam_score = df$exam_score  
)

datos_tsne_quantile <- datos_tsne %>%
  mutate(exam_score_cuantil = cut(
    exam_score,
    breaks = quantile(exam_score, probs = seq(0, 1, 0.25), na.rm = TRUE),
    include.lowest = TRUE,
    labels = c("Bajo", "Medio-Bajo", "Medio-Alto", "Alto")
  ))

```
Sin algun distintivo veremos que no existen grupos definidos cuando no declaramos hiperparametros
```{r}
#| echo: false
#| message: false
#| warning: false
#| fig-align: center


ggplot(datos_tsne, aes(x = tSNE1, y = tSNE2)) +
  geom_point(size = 1.8, alpha = 0.7, color = "#2E8B57") +
  labs(title = "t-SNE - Estudiantes por Hábitos") +
  theme_minimal() +
  theme(plot.title = element_text(color = "#2E8B57", face = "bold", size = 7),
        axis.title = element_text(color = "#4682B4", size = 5.5),
        axis.text = element_text(color = "#8B4513", size = 4.5))
```

Parece existir una aglomeración en la esquina superior derecha.

```{r}
#| echo: false
#| message: false
#| warning: false
#| fig-align: center

ggplot(datos_tsne_quantile, aes(x = tSNE1, y = tSNE2, color = exam_score)) +
  geom_point(size = 1.8, alpha = 0.7) +
  scale_color_gradient2(
    low = "#DC143C",
    mid = "#FFD700",
    high = "#2E8B57",
    midpoint = 70,
    name = "Calificación"
  ) +
  labs(title = "t-SNE - Estudiantes por Calificación Continua") +
  theme_minimal() +
  theme(plot.title = element_text(color = "#2E8B57", face = "bold", size = 14),
        axis.title = element_text(color = "#4682B4", size = 11),
        axis.text = element_text(color = "#8B4513", size = 9),
        legend.title = element_text(color = "#2E8B57", face = "bold", size = 10))
```
Pero al intentar colorear por califación, parece que no se agrupan de esta manera.

```{r}
datos_tsne_3grupos <- datos_tsne %>%
  mutate(exam_score_grupo = case_when(
    exam_score >= 80 ~ "Alto",
    exam_score >= 60 ~ "Medio",
    exam_score < 60 ~ "Bajo"
  ))

ggplot(datos_tsne_3grupos, aes(x = tSNE1, y = tSNE2, color = exam_score_grupo)) +
  geom_point(size = 1.8, alpha = 0.7) +
  scale_color_manual(
    values = c("Alto" = "#2E8B57", "Medio" = "#FFD700", "Bajo" = "#DC143C"),
    name = "Grupo de Calificación"
  ) +
  labs(title = "t-SNE - Estudiantes por Grupo de Calificación") +
  theme_minimal() +
  theme(plot.title = element_text(color = "#2E8B57", face = "bold", size = 7),
        axis.title = element_text(color = "#4682B4", size = 5.5),
        axis.text = element_text(color = "#8B4513", size = 4.5),
        legend.title = element_text(color = "#2E8B57", face = "bold", size = 5),
        legend.position = "bottom")
```

En este caso tsne no muestra una separacion tan evidente como en el caso de pca, aunque si se puede notar un degradado, debemos recordar que aun no establecemos ningun hiperparametro

```{r}
#| echo: false
#| message: false
#| warning: false
#| fig-align: center

datos_tsne_3grupos <- datos_tsne %>%
  mutate(exam_score_grupo = case_when(
    exam_score >= 80 ~ "Alto",
    exam_score >= 60 ~ "Medio",
    exam_score < 60 ~ "Bajo"
  ))

p1 <- ggplot(datos_tsne_3grupos,
       aes(x = exam_score_grupo, y = tSNE1, fill = exam_score_grupo)) +
  geom_boxplot(alpha = 0.8) +
  scale_fill_manual(
    values = c("Alto" = "#2E8B57", 
               "Medio" = "#FFD700", 
               "Bajo" = "#DC143C")
  ) +
  labs(
    title = "tSNE1 por Grupo de Calificación",
    x = "Grupo de Calificación",
    y = "tSNE1"
  ) +
  theme_minimal() +
  theme(
    plot.title = element_text(color = "#2E8B57", face = "bold", size = 7),
    axis.title = element_text(color = "#4682B4", size = 8),
    axis.text = element_text(color = "#8B4513", size = 7),
    legend.position = "none"
  )

p2 <- ggplot(datos_tsne_3grupos,
       aes(x = exam_score_grupo, y = tSNE2, fill = exam_score_grupo)) +
  geom_boxplot(alpha = 0.8) +
  scale_fill_manual(
    values = c("Alto" = "#2E8B57", 
               "Medio" = "#FFD700", 
               "Bajo" = "#DC143C")
  ) +
  labs(
    title = "tSNE2 por Grupo de Calificación",
    x = "Grupo de Calificación",
    y = "tSNE2"
  ) +
  theme_minimal() +
  theme(
    plot.title = element_text(color = "#2E8B57", face = "bold", size = 7),
    axis.title = element_text(color = "#4682B4", size = 8),
    axis.text = element_text(color = "#8B4513", size = 7),
    legend.position = "none"
  )

library(patchwork)
p1 + p2 +
  plot_annotation(
    title = "Distribución de tSNE por Grupo de Calificación",
    theme = theme(
      plot.title = element_text(color = "#2E8B57", face = "bold", size = 12, hjust = 0.5)
    )
  )

```
Veremos que existen ligeros traslapes entre el como tsne hace una diferencia en los grupos, aunque se puede notar que es significativa, puede indicar que puede ser mejor que pca


```{r}
#| echo: false
#| message: false
#| warning: false
#| fig-align: center


datos_tsne_3grupos <- datos_tsne %>%
  mutate(exam_score_grupo = case_when(
    exam_score >= 80 ~ "Alto",
    exam_score >= 60 ~ "Medio",
    exam_score < 60 ~ "Bajo"
  ))

ggplot(datos_tsne_3grupos, aes(x = tSNE1, y = tSNE2, color = exam_score_grupo)) +
  geom_point(size = 1.8, alpha = 0.7) +
  scale_color_manual(
    values = c("Alto" = "#2E8B57", 
               "Medio" = "#FFD700", 
               "Bajo" = "#DC143C"),
    name = "Grupo de Calificación"
  ) +
  labs(
    title = "t-SNE - Estudiantes por Grupo de Calificación",
    x = "tSNE Dimensión 1",
    y = "tSNE Dimensión 2"
  ) +
  theme_minimal() +
  theme(
    plot.title = element_text(color = "#2E8B57", face = "bold", size = 13),
    axis.title = element_text(color = "#4682B4", size = 12),
    axis.text = element_text(color = "#8B4513", size = 10),
    legend.title = element_text(color = "#2E8B57", face = "bold", size = 11),
    legend.position = "bottom"
  )
```

Esta gráfica muestra de forma un poco más clara nuestra separacion entre grupos sin allterar demasiado las dimensiones del grafico

Debemos recordar que este algoritmo uso la primera version de tsne ahora pasaremos a demostrar el poderio de la libreria de rtsne

```{r}
#| echo: false
#| message: false
#| warning: false
#| fig-align: center
#| results: hide

set.seed(123)

start.time <- proc.time()

df_Rtsne <- df_encoded %>%
  scale() %>%
  Rtsne() 

proc.time()-start.time
```

```{r}
#| echo: false
#| message: false
#| warning: false
#| fig-align: center
datos_Rtsne <- data.frame(
  Rtsne1 = df_Rtsne$Y[,1],
  Rtsne2 = df_Rtsne$Y[,2],
  exam_score = df$exam_score
)

datos_Rtsne_3grupos <- datos_Rtsne %>%
  mutate(exam_score_grupo = case_when(
    exam_score >= 80 ~ "Alto",
    exam_score >= 60 ~ "Medio",
    exam_score < 60 ~ "Bajo"
  ))

datos_Rtsne_quantile <- datos_Rtsne %>%
  mutate(exam_score = cut(
    exam_score,
    breaks = quantile(exam_score, probs = seq(0, 1, 1/3), na.rm = TRUE),
    include.lowest = TRUE,
    labels = c("Bajo", "Medio", "Alto")
  ))

```

```{r}
#| echo: false
#| message: false
#| results: hide
#| warning: false
#| fig-align: center



ggplot(datos_Rtsne_quantile,aes(x=Rtsne1,y=Rtsne2))+
geom_point(size=1.1,color="darkred")+
labs(title="WDBC: Rtsne")
```
En este caso, podemos notar una agrupación en la izquierda.

```{r}
#| echo: false
#| message: false
#| warning: false
#| fig-align: center
ggplot(datos_Rtsne_quantile, aes(x = Rtsne1, y = Rtsne2, color = exam_score)) +
  geom_point(size = 1.8, alpha = 0.7) +
  scale_color_manual(
    values = c("Bajo" = "#DC143C", "Medio" = "#FFD700", "Alto" = "#2E8B57"),
    name = "Cuantil de Calificación"
  ) +
  labs(title = "Rtsne - Estudiantes por Cuantil de Calificación") +
  theme_minimal() +
  theme(plot.title = element_text(color = "#2E8B57", face = "bold", size = 10),
        axis.title = element_text(color = "#4682B4", size = 11),
        axis.text = element_text(color = "#8B4513", size = 9),
        legend.title = element_text(color = "#2E8B57", face = "bold", size = 10),
        legend.position = "bottom")
```
Pero parece no estar agrupada por califcación. 
Veremos que gracias a esta libreria la dispersion entre nuestros grupos y los datos en general es mejor, demostrando un mejor uso de la reduccion de dimension para explicar la varianza de nuestros datos

```{r}
#| echo: false
#| message: false
#| warning: false
#| fig-align: center
library(patchwork)

datos_Rtsne_3grupos <- datos_Rtsne %>%
  mutate(exam_score_grupo = factor(
    case_when(
      exam_score >= 80 ~ "Alto",
      exam_score >= 60 ~ "Medio",
      exam_score < 60 ~ "Bajo"
    ),
    levels = c("Alto", "Medio", "Bajo")
  ))

p1 <- ggplot(datos_Rtsne_3grupos,
             aes(x = exam_score_grupo, y = Rtsne1, fill = exam_score_grupo)) +
  geom_boxplot(alpha = 0.8) +
  scale_fill_manual(
    values = c("Alto" = "#2E8B57", 
               "Medio" = "#FFD700", 
               "Bajo" = "#DC143C")
  ) +
  labs(
    title = "Rtsne1 por Grupo",
    x = "Grupo de Calificación",
    y = "Rtsne1"
  ) +
  theme_minimal() +
  theme(
    plot.title = element_text(color = "#2E8B57", face = "bold", size = 12),
    axis.title = element_text(color = "#4682B4", size = 10),
    axis.text = element_text(color = "#8B4513", size = 9),
    legend.position = "none"
  )

p2 <- ggplot(datos_Rtsne_3grupos,
             aes(x = exam_score_grupo, y = Rtsne2, fill = exam_score_grupo)) +
  geom_boxplot(alpha = 0.8) +
  scale_fill_manual(
    values = c("Alto" = "#2E8B57", 
               "Medio" = "#FFD700", 
               "Bajo" = "#DC143C")
  ) +
  labs(
    title = "Rtsne2 por Grupo",
    x = "Grupo de Calificación",
    y = "Rtsne2"
  ) +
  theme_minimal() +
  theme(
    plot.title = element_text(color = "#2E8B57", face = "bold", size = 12),
    axis.title = element_text(color = "#4682B4", size = 10),
    axis.text = element_text(color = "#8B4513", size = 9),
    legend.position = "none"
  )

p1 + p2 +
  plot_annotation(
    title = "Distribución de Dimensiones Rtsne por Grupo de Calificación",
    theme = theme(
      plot.title = element_text(color = "#2E8B57", face = "bold", size = 10, hjust = 0.5)
    )
  )
```

En este caso nuestro algoritmo nos da un traslape entre nuestros grupos ligeramente menos eficientes para los grupos intermedios, aunque para los extremos sigue siendo eficiente para los grupos de los extremos

```{r}
#| echo: false
#| message: false
#| warning: false
#| fig-align: center
datos_Rtsne_3grupos <- datos_Rtsne %>%
  mutate(exam_score_grupo = case_when(
    exam_score >= 80 ~ "Alto",
    exam_score >= 60 ~ "Medio",
    exam_score < 60 ~ "Bajo"
  ))

colors_3 <- c(
  "Alto" = "#2E8B57",
  "Medio" = "#FFD700",
  "Bajo" = "#DC143C"
)

ggplot(datos_Rtsne_3grupos, aes(x = Rtsne1, y = Rtsne2, color = exam_score_grupo)) +
  geom_point(size = 1.8, alpha = 0.7) +
  scale_color_manual(values = colors_3, name = "Grupo de Calificación") +
  labs(
    title = "Rtsne - Estudiantes por Grupo de Calificación",
    x = "Rtsne Dimensión 1",
    y = "Rtsne Dimensión 2"
  ) +
  theme_minimal() +
  theme(
    plot.title = element_text(color = "#2E8B57", face = "bold", size = 10),
    axis.title = element_text(color = "#4682B4", size = 12),
    axis.text = element_text(color = "#8B4513", size = 10),
    legend.title = element_text(color = "#2E8B57", face = "bold", size = 11),
    legend.position = "bottom"
  )
```
Esta grafica es un poco mas visible




```{r}
#| echo: false
#| message: false
#| warning: false
#| fig-align: center
#| output: false

set.seed(123)

tsne_params <-  expand.grid(perplexity=c(10,15,20,25,30,50)) ###Explorando parametro de perplejidad: perplexity. max_iter fijo 

set.seed(123)

start.time <- proc.time()

df_sin_exam_score <- df_encoded %>%
  select(-exam_score)


tsne_res <- lapply(seq(nrow(tsne_params)), function(i) {
	print(i)
	res <- tsne::tsne(
		X = df_sin_exam_score,
            max_iter = 500,
		perplexity = tsne_params[[1]][i]
		
	)
	
	return(res)
})

proc.time()-start.time  ###Esto tardó en mi compu: 332.33 segundos


library(data.table)
d1 <- rbindlist(lapply(seq(nrow(tsne_params)), function(i) {
	data.table(
		x = tsne_res[[i]][,1],
		y = tsne_res[[i]][,2],
		perplexity = tsne_params[[1]][i],
		exam_score = df$exam_score
	)
}))
```



```{r}
#| echo: false
#| message: false
#| warning: false
#| fig-align: center
#| output: false
#| fig-height: 10
#| fig-width: 18



d1 <- d1 %>%
  mutate(group = case_when(
    exam_score >= 80 ~ "Alto",
    exam_score >= 60 ~ "Medio",
    exam_score < 60 ~ "Bajo"
  )) %>%
  mutate(group = factor(group, levels = c("Alto", "Medio", "Bajo")))

# Graficar
p1 <- ggplot(d1) +
  geom_scattermore(
    mapping = aes(x = x, y = y, colour = group),
    pointsize = 3
  ) +
  scale_color_manual(
    values = c("Alto" = "#2E8B57", 
               "Medio" = "#FFD700", 
               "Bajo" = "#DC143C"),
    name = "Grupo de Calificación"
  ) +
  theme(
    axis.text = element_blank(),
    axis.ticks = element_blank(),
    axis.title = element_blank(),
    legend.position = "bottom"
  ) +
  facet_wrap(~perplexity, 
             labeller = label_both,
             scales = "free") +
  theme_minimal() +
  theme(
    legend.position = "bottom",
    strip.text = element_text(color = "#2E8B57", face = "bold", size = 12),
    legend.title = element_text(color = "#2E8B57", face = "bold", size = 10)
  )

```


```{r}
p1
```

```{r}
#| echo: false
#| message: false
#| warning: false
#| fig-align: center
#| output: false
set.seed(123)

start.time <- proc.time()

Rtsne_params <- expand.grid(perplexity = c(10, 15, 20, 25, 30, 50))

Rtsne_res <- lapply(seq(nrow(Rtsne_params)), function(i) {
  print(i)
  Rres <- Rtsne::Rtsne(
    X = df_sin_exam_score,
    max_iter = 500,
    verbose = TRUE,
    perplexity = Rtsne_params$perplexity[i],
    check_duplicates = FALSE
  )
  return(Rres)
})

proc.time() - start.time

d2 <- rbindlist(lapply(seq(nrow(Rtsne_params)), function(i) {
  data.table(
    x = Rtsne_res[[i]]$Y[,1],
    y = Rtsne_res[[i]]$Y[,2],
    perplexity = Rtsne_params$perplexity[i],
    exam_score = df$exam_score
  )
}))

d2 <- d2 %>%
  mutate(group = case_when(
    exam_score >= 80 ~ "Alto",
    exam_score >= 60 ~ "Medio",
    exam_score < 60 ~ "Bajo"
  )) %>%
  mutate(group = factor(group, levels = c("Alto", "Medio", "Bajo")))

p2 <- ggplot(d2) +
  geom_scattermore(
    mapping = aes(x = x, y = y, colour = group),
    pointsize = 5
  ) +
  scale_color_manual(
    values = c("Alto" = "#2E8B57", 
               "Medio" = "#FFD700", 
               "Bajo" = "#DC143C"),
    name = "Grupo de Calificación"
  ) +
  theme(
    axis.text = element_blank(),
    axis.ticks = element_blank(),
    axis.title = element_blank(),
    legend.position = "bottom"
  ) +
  facet_wrap(~perplexity, 
             labeller = label_both,
             scales = "free") +
  theme_minimal() +
  theme(
    legend.position = "bottom",
    strip.text = element_text(color = "#2E8B57", face = "bold", size = 12),
    legend.title = element_text(color = "#2E8B57", face = "bold", size = 10)
  ) +
  labs(title = "Rtsne - Comparación de Perplejidad")

```

```{r}
#| fig-height: 10
#| fig-width: 18

print(p2)
```



```{r}
#| echo: false
#| message: false
#| warning: false
#| fig-align: center
#| output: false
set.seed(123)
Rtsne_params2 <- expand.grid(perplexity = c(10, 15, 20, 25, 30), eta = c(10, 50, 100, 150))

Rtsne_res2 <- lapply(seq(nrow(Rtsne_params2)), function(i) {
  Rres <- Rtsne(
    X = df_encoded,
    max_iter = 500,
    verbose = TRUE,
    perplexity = Rtsne_params2$perplexity[i],
    check_duplicates = FALSE,
    eta = Rtsne_params2$eta[i],
    pca = FALSE
  )
  return(Rres)
})

d3 <- rbindlist(lapply(seq(nrow(Rtsne_params2)), function(i) {
  data.table(
    x = Rtsne_res2[[i]]$Y[,1],
    y = Rtsne_res2[[i]]$Y[,2],
    perplexity = Rtsne_params2$perplexity[i],
    eta = Rtsne_params2$eta[i],
    exam_score = df$exam_score
  )
}))

d3 <- d3 %>%
  mutate(group = case_when(
    exam_score >= 80 ~ "Alto",
    exam_score >= 60 ~ "Medio",
    exam_score < 60 ~ "Bajo"
  )) %>%
  mutate(group = factor(group, levels = c("Alto", "Medio", "Bajo")))

p3 <- ggplot(d3) +
  geom_scattermore(
    mapping = aes(x = x, y = y, colour = group),
    pointsize = 5
  ) +
  scale_color_manual(
    values = c("Alto" = "#2E8B57", 
               "Medio" = "#FFD700", 
               "Bajo" = "#DC143C"),
    name = "Grupo de Calificación"
  ) +
  theme(
    axis.text = element_blank(),
    axis.ticks = element_blank(),
    axis.title = element_blank(),
    legend.position = "bottom"
  ) +
  facet_wrap(eta ~ perplexity,
             labeller = label_both,
             scales = "free",
             ncol = 5) +
  theme_minimal() +
  theme(
    legend.position = "bottom",
    strip.text = element_text(color = "#2E8B57", face = "bold", size = 9),
    legend.title = element_text(color = "#2E8B57", face = "bold", size = 10),
    plot.title = element_text(color = "#2E8B57", face = "bold", size = 16, hjust = 0.5)
  ) +
  labs(title = "Rtsne - Comparación de Perplejidad y Eta (Tasa de Aprendizaje)")
```

```{r}
#| fig-height: 10
#| fig-width: 18
print(p3)

```



Conclusión, a pesar de que algunos gráficos muestran una separación prometedora, esta parece no responder a alguna variable como `exam_score`, notamos este patrón con otras columnas también, como lo son `mental_health_rating` . Podrán existir muchas explicaciones respecto a esto, una de ellas podría ser que tener buenos hábitos no necesariamente se refleja en las calificaciones de un determinado estudiante (un estudiante con buenas notas podría tener alguna adicción a las redes sociales, o bien un estudiante con malas notas podría tener buenos hábitos). Claro, esta conclusión depende estrictamente del dataset que estamos trabajando. 



\subsection{UMAP}
\label{UMAP}

Vamos a hacerle la misma modificación al dataset con respecto a las variables categóricas. Después de esta moidifcación tenemos:

```{r}
#| echo: false
#| message: false
#| warning: false
#| fig-align: center
#| output: false
library(tidyverse)
library(tidymodels)
library(modeldata)
library(embed)
library(tsne)
library(uwot)
library(scattermore)
library(readr)
library(Rtsne)
library(baguette)
library(discrim)
library(gganimate)
library(data.table)
library(plotly)
tidymodels_prefer()

df<-read.csv("/home/yamorza/Documentos/espacio_trabajo_intro_analisis_dat2/proyecto_modulo_6/src/habits.csv")

df %>% dim()

df %>% glimpse()

df %>% head()
```


```{r}
#| echo: false
#| message: false
#| warning: false
#| fig-align: center
library(dplyr)

df_encoded <- df %>%
  mutate(
    # Binary: Male = 0, Female = 1
    part_time_job = ifelse(part_time_job== "No",1,0),
    extracurricular_participation = ifelse(extracurricular_participation== "Yes",1,0),

    gender = ifelse(gender == "Male", 0, 1),
    
    # Ordinal: poor = 0, average = 1, good = 2
    internet_quality = case_when(
      internet_quality == "Poor" ~ 0,
      internet_quality == "Average" ~ 1,
      internet_quality == "Good" ~ 2
    ),
    
    # Same ordinal encoding
    diet_quality = case_when(
      diet_quality == "Poor" ~ 0,
      diet_quality == "Fair" ~ 1,
      diet_quality == "Good" ~ 2
    ),
    
    # Ordinal: None = 0, High School = 1, Bachelor = 2, Master = 3
    parental_education_level = case_when(
      parental_education_level == "None" ~ 0,
      parental_education_level == "High School" ~ 1,
      parental_education_level == "Bachelor" ~ 2,
      parental_education_level == "Master" ~ 3
    )
  )
```


```{r}
#| echo: false
#| message: false
#| warning: false
#| fig-align: center
df_para_umap<- df_encoded %>% select(-c(exam_score))


df_umap <- df_para_umap %>%
  dplyr::select(where(is.numeric)) %>%
  scale() %>%
  uwot::umap()
```


```{r}
#| echo: false
#| message: false
#| warning: false
#| fig-align: center


datos <- data.frame(
  UMAP1 = df_umap[,1],
  UMAP2 = df_umap[,2],
  diagnostico = df$exam_score
)





ggplot(datos, aes(x = UMAP1, y = UMAP2)) +
  geom_point(size = 1.8, alpha = 0.7, color = "#2E8B57") +
  labs(
    title = "UMAP - Estudiantes por Hábitos",
    x = "UMAP Dimensión 1",
    y = "UMAP Dimensión 2"
  ) +
  theme_minimal() +
  theme(
    plot.title = element_text(color = "#2E8B57", face = "bold", size = 14),
    axis.title = element_text(color = "#4682B4", size = 11),
    axis.text = element_text(color = "#8B4513", size = 9)
  )
```

UMAP sí logra generar grupos, esto tiene sentido dado que UMAP genera grupos basado en vecinos cercanos. Pero, habremos de tener cuidado con saltar a conclusiones, dado que UMAP puede generar grupos artificiales, aunque no existiese una estructura como tal. Por ejemplo, a continuación coloreamos por grupos basados en `exam_score`

```{r}

#| echo: false
#| message: false
#| warning: false
#| fig-align: center

datos <- data.frame(
  UMAP1 = df_umap[,1],
  UMAP2 = df_umap[,2],
  diagnostico = df$exam_score
)

datos <- datos %>%
  mutate(group = case_when(
    diagnostico >= 80 ~ "Alto",
    diagnostico >= 60 ~ "Medio",
    diagnostico < 60 ~ "Bajo"
  )) %>%
  mutate(group = factor(group, levels = c("Alto", "Medio", "Bajo")))
ggplot(datos, aes(x = UMAP1, y = UMAP2, color = group)) +
  geom_point(size = 1.8, alpha = 0.7) +
  scale_color_manual(
    values = c("Alto" = "#2E8B57", 
               "Medio" = "#FFD700", 
               "Bajo" = "#DC143C"),
    name = "Grupo de Calificación"
  ) +
  labs(
    title = "UMAP - Estudiantes por Grupo de Calificación",
    x = "UMAP Dimensión 1",
    y = "UMAP Dimensión 2"
  ) +
  theme_minimal() +
  theme(
    plot.title = element_text(color = "#2E8B57", face = "bold", size = 7),
    axis.title = element_text(color = "#4682B4", size = 5.5),
    axis.text = element_text(color = "#8B4513", size = 4.5),
    legend.title = element_text(color = "#2E8B57", face = "bold", size = 5),
    legend.position = "bottom"
  )
```

Y aquí por `attendance_percentage`:

```{r}

#| echo: false
#| message: false
#| warning: false
#| fig-align: center

datos <- data.frame(
  UMAP1 = df_umap[,1],
  UMAP2 = df_umap[,2],
  diagnostico = df$attendance_percentage
)

# Crear 3 grupos con cuantiles (cada grupo tiene ~33% de los datos)
datos <- datos %>%
  mutate(group = cut(diagnostico,
                     breaks = quantile(diagnostico, probs = c(0, 1/3, 2/3, 1)),
                     include.lowest = TRUE,
                     labels = c("Bajo", "Medio", "Alto"))) %>%
  mutate(group = factor(group, levels = c("Alto", "Medio", "Bajo")))

ggplot(datos, aes(x = UMAP1, y = UMAP2, color = group)) +
  geom_point(size = 1.8, alpha = 0.7) +
  scale_color_manual(
    values = c("Alto" = "#2E8B57", 
               "Medio" = "#FFD700", 
               "Bajo" = "#DC143C"),
    name = "Grupo de Asistencia"
  ) +
  labs(
    title = "UMAP - Estudiantes por Cuantil de Asistencia",
    subtitle = "Cada grupo contiene ~33% de los estudiantes",
    x = "UMAP Dimensión 1",
    y = "UMAP Dimensión 2"
  ) +
  theme_minimal() +
  theme(
    plot.title = element_text(color = "#2E8B57", face = "bold", size = 6),
    plot.subtitle = element_text(color = "#4682B4", size = 4.5),
    axis.title = element_text(color = "#4682B4", size = 5),
    axis.text = element_text(color = "#8B4513", size = 4),
    legend.title = element_text(color = "#2E8B57", face = "bold", size = 4.5),
    legend.position = "bottom"
  )
```






```{r}
#| echo: false
#| message: false
#| warning: false
#| fig-align: center
umap_rec <- recipe(~., data = df_encoded) %>%
  update_role(exam_score, new_role = "id") %>%
  step_normalize(all_predictors()) %>%
  step_umap(all_predictors())

umap_res <- prep(umap_rec)

umap_res

datos_umap <- juice(umap_res) %>%
  mutate(group = case_when(
    exam_score >= 80 ~ "Alto",
    exam_score >= 60 ~ "Medio",
    exam_score < 60 ~ "Bajo"
  )) %>%
  mutate(group = factor(group, levels = c("Alto", "Medio", "Bajo")))

ggplot(datos_umap, aes(x = UMAP1, y = UMAP2)) +
  geom_point(size = 1.8, alpha = 0.7, color = "#2E8B57") +
  labs(
    title = "UMAP - Estudiantes por Hábitos",
    x = "UMAP Dimensión 1",
    y = "UMAP Dimensión 2"
  ) +
  theme_minimal() +
  theme(
    plot.title = element_text(color = "#2E8B57", face = "bold", size = 14),
    axis.title = element_text(color = "#4682B4", size = 11),
    axis.text = element_text(color = "#8B4513", size = 9)
  )

ggplot(datos_umap, aes(x = UMAP1, y = UMAP2, color = group)) +
  geom_point(size = 1.8, alpha = 0.7) +
  scale_color_manual(
    values = c("Alto" = "#2E8B57", 
               "Medio" = "#FFD700", 
               "Bajo" = "#DC143C"),
    name = "Grupo de Calificación"
  ) +
  labs(
    title = "UMAP - Estudiantes por Grupo de Calificación",
    x = "UMAP Dimensión 1",
    y = "UMAP Dimensión 2"
  ) +
  theme_minimal() +
  theme(
    plot.title = element_text(color = "#2E8B57", face = "bold", size = 14),
    axis.title = element_text(color = "#4682B4", size = 11),
    axis.text = element_text(color = "#8B4513", size = 9),
    legend.title = element_text(color = "#2E8B57", face = "bold", size = 10),
    legend.position = "bottom"
  )

```


Comparemos los distintos parámetros con los que corremos UMAP:





```{r}
#| echo: false
#| message: false
#| warning: false
#| fig-width: 14
#| fig-height: 12
#| fig-align: center

library(ggplot2)
library(data.table)
library(dplyr)
library(uwot)

umap_params <- expand.grid(
  n_neighbors = c(5, 10, 20, 50, 100), 
  min_dist = c(0.1, 0.5, 0.75, 1.1)
)

umaps <- lapply(seq(nrow(umap_params)), function(i) {
  emb <- uwot::umap(
    X = df_para_umap,
    n_neighbors = umap_params$n_neighbors[i],
    min_dist = umap_params$min_dist[i]
  )
  return(emb)
})

d <- rbindlist(lapply(seq(nrow(umap_params)), function(i) {
  data.table(
    x = umaps[[i]][,1],
    y = umaps[[i]][,2],
    n_neighbors = umap_params$n_neighbors[i],
    min_dist = umap_params$min_dist[i],
    exam_score = df$exam_score
  )
}))

d <- d %>%
  mutate(group = case_when(
    exam_score >= 80 ~ "Alto",
    exam_score >= 60 ~ "Medio",
    exam_score < 60 ~ "Bajo"
  )) %>%
  mutate(group = factor(group, levels = c("Alto", "Medio", "Bajo")))

d <- d %>%
  mutate(
    etiqueta = paste0("n=", n_neighbors, ", d=", min_dist)
  )

p <- ggplot(d) +
  geom_scattermore(
    mapping = aes(x = x, y = y, colour = group),
    pointsize = 5  
  ) +
  scale_color_manual(
    values = c("Alto" = "#2E8B57", 
               "Medio" = "#FFD700", 
               "Bajo" = "#DC143C"),
    name = "Grupo de Calificación"
  ) +
  facet_wrap(
    ~ etiqueta,
    scales = "free",
    ncol = 5  
  ) +
  labs(
    title = "UMAP - Comparación de Parámetros",
    subtitle = "Efecto de n_neighbors (5-100) y min_dist (0.1-1.1) en la visualización"
  ) +
  theme_minimal(base_size = 8) +
  theme(
    axis.text = element_blank(),
    axis.ticks = element_blank(),
    axis.title = element_blank(),
    axis.line = element_blank(),
    panel.grid = element_blank(),
    panel.border = element_rect(color = "gray80", fill = NA, size = 0.3),
    
    legend.position = "bottom",
    legend.title = element_text(color = "#2E8B57", face = "bold", size = 9),
    legend.text = element_text(size = 8),
    legend.key.size = unit(0.5, "cm"),
    
    strip.text = element_text(
      color = "#2E8B57", 
      face = "bold", 
      size = 6  
    ),
    strip.background = element_rect(
      fill = "gray95", 
      color = "gray80",
      size = 0.2
    ),
    
    plot.title = element_text(
      color = "#2E8B57", 
      face = "bold", 
      size = 13,
      hjust = 0.5
    ),
    plot.subtitle = element_text(
      color = "#4682B4", 
      size = 10,
      hjust = 0.5
    ),
    
    plot.margin = margin(5, 5, 5, 5),
    panel.spacing = unit(0.3, "lines")
  )

print(p)
```

```{r}
#| echo: false
#| message: false
#| warning: false
#| fig-width: 12
#| fig-height: 10
#| fig-align: center

library(ggplot2)
library(data.table)
library(dplyr)
library(uwot)

umap_params1 <- expand.grid(
  n_neighbors = c(5, 10, 15, 20), 
  min_dist = c(0.5, 0.75, 1.1)
)

umaps1 <- lapply(seq(nrow(umap_params1)), function(i) {
  emb <- uwot::umap(
    X = df_para_umap,
    n_neighbors = umap_params1$n_neighbors[i],
    min_dist = umap_params1$min_dist[i]
  )
  return(emb)
})

d1 <- rbindlist(lapply(seq(nrow(umap_params1)), function(i) {
  data.table(
    x = umaps1[[i]][,1],
    y = umaps1[[i]][,2],
    n_neighbors = umap_params1$n_neighbors[i],
    min_dist = umap_params1$min_dist[i],
    exam_score = df$exam_score
  )
}))

d1 <- d1 %>%
  mutate(group = case_when(
    exam_score >= 80 ~ "Alto",
    exam_score >= 60 ~ "Medio",
    exam_score < 60 ~ "Bajo"
  )) %>%
  mutate(group = factor(group, levels = c("Alto", "Medio", "Bajo")))

p1 <- ggplot(d1) +
  geom_scattermore(
    mapping = aes(x = x, y = y, colour = group),
    pointsize = 5  
  ) +
  scale_color_manual(
    values = c("Alto" = "#2E8B57", 
               "Medio" = "#FFD700", 
               "Bajo" = "#DC143C"),
    name = "Grupo de Calificación"
  ) +
  facet_wrap(
    ~ paste0("min_dist = ", min_dist, ", n_neighbors = ", n_neighbors),
    scales = "free",
    ncol = 4  
  ) +
  labs(
    title = "UMAP - Comparación de Parámetros",
    subtitle = "Efecto de n_neighbors y min_dist en la visualización"
  ) +
  theme_minimal(base_size = 8) + 
  theme(

    axis.text = element_blank(),
    axis.ticks = element_blank(),
    axis.title = element_blank(),
    axis.line = element_blank(),
    panel.grid = element_blank(),
    panel.border = element_rect(color = "gray80", fill = NA, size = 0.3),
    

    legend.position = "bottom",
    legend.title = element_text(color = "#2E8B57", face = "bold", size = 8),
    legend.text = element_text(size = 7),
    legend.key.size = unit(0.4, "cm"),
    
   
    strip.text = element_text(
      color = "#2E8B57", 
      face = "bold", 
      size = 6  
    ),
    strip.background = element_rect(
      fill = "gray95", 
      color = "gray80",
      size = 0.2
    ),
    
 
    plot.title = element_text(
      color = "#2E8B57", 
      face = "bold", 
      size = 12,
      hjust = 0.5
    ),
    plot.subtitle = element_text(
      color = "#4682B4", 
      size = 9,
      hjust = 0.5
    ),
    

    plot.margin = margin(5, 5, 5, 5),
    panel.spacing = unit(0.5, "lines")
  )

print(p1)





```



```{r}

#| echo: false
#| message: false
#| warning: false
#| fig-align: center

Final_plot <- d1 %>% 
  filter(min_dist == 0.5, n_neighbors == 15) %>% 
  mutate(parametros = factor(paste('n_neighbors:', n_neighbors, 'min_dist:', min_dist))) %>% 
  ggplot() +
  geom_scattermore(
    mapping = aes(x = x, y = y, colour = group),
    pointsize = 6
  ) +
  scale_color_manual(
    values = c("Alto" = "#2E8B57", 
               "Medio" = "#FFD700", 
               "Bajo" = "#DC143C"),
    name = "Grupo de Calificación"
  ) +
  theme(
    axis.text = element_blank(),
    axis.ticks = element_blank(),
    axis.title = element_blank(),
    legend.position = "bottom"
  ) +
  theme_minimal() +
  theme(
    legend.position = "bottom",
    plot.title = element_text(color = "#2E8B57", face = "bold", size = 8, hjust = 0.5),
    legend.title = element_text(color = "#2E8B57", face = "bold", size = 5.5),
    legend.text = element_text(size = 10)
  ) +
  labs(title = 'UMAP - Modelo Final (min_dist = 0.1, n_neighbors = 15)')

print(Final_plot)



```



# Conclusión

Usando los tres métodos , parece haber una fuerte indicación de que no podemos dividir a los estudiantes en categorías o grupos usando la información que tenemos.
Lo que encontramos en el paso de análisis de datos es que hay poca correlación entre las variables, la más fuerte que hay con exam_score es la de horas de estudio. Pero las demás no tienen mucha relevancia. Si hay grupos, no son claros de observar. Esto, puede que tenga sentido intuitivo, pues un estudiante que saca buenas notas puede ser muy variado en su actuar, podría tener malos o buenos hábitos ya sea alimenticios o de consumo de redes sociales. 








